Inventaris van het archief van de Inspectie Bescherming Bevolking tegen Luchtaanvallen, 1937-1946
Nationaal Archief, Den Haag
Inspectie Bescherming Bevolking tegen Luchtaanvallen
Isp. Bescherming Bevolking Luchtaanvallen
1937-1946
B24027
9.60 meter; 156 inventarisnummers.
Normale geschreven, getypte en gedrukte documenten, geen bijzondere handschriften.
Nationaal Archief, Den Haag
Hoofdinspectie voor de Luchtbescherming en het Brandweerwezen
Inspectie voor de Bescherming van de Bevolking tegen Luchtaanvallen
In 1936 trad de Wet tot Bescherming van de Bevolking tegen Luchtaanvallen in werking. Dat leidde tot de oprichting van de Inspectie Bescherming Bevolking tegen Luchtaanvallen, die tot taak had de gemeentelijke activiteiten op dit terrein te begeleiden en te controleren. Luitenant-generaal b.d. P.H.A. de Ridder werd aangesteld als inspecteur. In 1942 verving de Duitse bezetter de Wet tot Bescherming van de Bevolking tegen Luchtaanvallen door de Luchtbeschermingsverordening. Dit bracht de luchtbescherming sterker onder de controle van de bezetter. De inspectie werd uitgebreid en overgeheveld naar het directoraat-generaal van Politie van het ministerie van Justitie. Luitenant-kolonel A. van Batenburg werd aangesteld als hoofdinspecteur. Na de bevrijding volgde op 15 juli 1945 algemeen ontslag van het personeel van de inspectie. Het archief bevat stukken over de eigen organisatie, correspondentie met de Duitse bezetter, met overheidsinstellingen over maatregelen om objecten te beschermen en met bedrijven die luchtbeschermingsartikelen leverden. Tot de onderwerpen die aan de orde komen behoren voorlichtingsmateriaal voor de bevolking, rapporten over luchtactiviteiten, maatregelen voor de bescherming van kunstschatten, monumenten, scholen en kerken, regels voor verduistering, voorschriften voor schuilkelders, sirenes, gasmaskers, de organisatie van de luchtbescherming, oefeningen, cursussen en evacuatieplannen.
Archiefvorming
Geschiedenis van het archiefbeheer
De verwerving van het archief
Het archief is krachtens bepalingen van de Archiefwet overgebracht.
Inhoud en structuur van het archief
MAISAO-WOTAP; 2.04
Aanwijzingen voor de gebruiker
Openbaarheidsbeperkingen
Volledig openbaar.
Materiële beperkingen
Aanvraaginstructie
Openbare archiefstukken kunnen online worden aangevraagd en gereserveerd. U kunt dit ook via de terminals in de studiezaal van het Nationaal Archief doen. Om te kunnen reserveren dient u de volgende stappen te volgen:
U maakt een profiel aan op www.gahetna.nl, en logt vervolgens in
Via de archiefinventaris (alleen de beschrijvingen met rode nummers) selecteert u het gewenste archiefstuk door op de knop 'Reserveren' te klikken
In het volgende scherm geeft u aan op welke dag u het archiefstuk wilt inzien
Indien u zich bevindt in de studiezaal en een tafelnummer heeft ontvangen kunt u dit nummer vermelden. Als u geen tafelnummer heeft kunt u tafelnummer 777 laten staan
Vervolgens bevestigt u uw reservering door deze te versturen.
Verwant materiaal
Beschikbaarheid van kopieën
Verwante archieven
Verwant aan dit archief is het archief van het Ministerie van Binnenlandse Zaken: Centrale Commissie Bestrijding Rampen als gevolg van Luchtaanvallen, 1941-1945, beschikbaar onder nummer 2.04.53.16.
Beschrijving van de series en archiefbestanddelen
- Stukken van algemene aard
  - Ingekomen en minuten van uitgegane brieven, 1940; 1-13
    - nrs. 1.2.1. - 1.2.49, 1
    - nrs. 1.2.51 - 1.2.100, 2
    - nrs. 1.2.101 - 1.2.150, 3
    - nrs. 1.2.151 - 1.2.200, 4
    - nrs. 1.2.201 - 1.2.250, 5
    - nrs. 1.2.251 - 1.2.300, 6
    - nrs. 1.2.302 - 1.2.350, 7
    - nrs. 1.2.351. - 1.2.400, 8
    - nrs. 1.2.401 - 1.2.450, 9
    - nrs. 1.2.451 - 1.2.500, 10
    - nrs. 1.2.501 - 1.2.548, 11
    - nrs. 1.2.551 - 1.2.600a, 12
    - nrs. 1.2.602 - 1.2.667, 13
  - Agenda van ingekomen en uitgegane brieven van en aan de Duitse bezettingsautoriteiten, 1940; 14
  - Ingekomen en minuten van uitgegane brieven van en aan de Duitse bezettingsautoriteiten, 1940; 15-18
    - nrs. 16.2.1 - 16.2.50, 15
    - nrs. 16.2.51 - 16.2.100, 16
    - nrs. 16.2.101 - 16.2.150, 17
    - nrs. 16.2.151 - 16.2.196, 18
  - Ingekomen en minuten van uitgegane brieven van en aan diverse overheidsintstellingen, 1940 - 1941; 19-47
    - Hoofdbestuur P.T.T., nrs. 17.5.1 - 17.5.146, 19
    - Nederlandse Rode Kruis, nrs. 17.6.1 - 17.6.5, 20
    - Rijksdienst voor de Werkverruiming, nrs. 17.7.1 - 17.7.123, 21
    - Inspecteur-Generaal voor de Scheepvaart, nrs. 17.11.1 - 17.11.19, 22
    - N.V. Nederlandse Spoorwegen, nrs. 17.12.2 - 17.12 14, 23
    - Veterinaire Luchtbescherming, nrs. 17.13.1 - 17.13.9, 24
    - Rijksbureau voor Aardolieprodukten, nrs. 17.15.1 - 17.15.4, 25
    - De Radioraad, nrs. 17.16, 26
    - Leider van de Luchtbeschermingsbrandweer, nrs. 17.17.1 - 17.17.6, 27
    - Commissie Explosieproeven, nrs. 17.19.1 - 17.19.2, 28
    - Commissie herziening indeling der gemeenten in gevarenklassen, nrs. 17.23.1 - 17.23.4, 29
    - N.V. Nederlandse Spoorwegen en de K.E.M.A., nrs. 17.25.1, 30
    - Maatschappij tot Exploitatie van Limburgsche Steenkolenmijnen, nrs. 17.26.1 - 17.26.24, 31
    - Commissie van Proefneming, nrs. 17.27.1 - 17.27.11, 32
    - Commandant van de Opbouwdienst, nrs. 17.29.1 - 17.29.156, 33
    - De Gastichting, nrs. 17.30.1 - 17.30.12, 34
    - Advies-Commissie-Vorderingen, nrs. 17.31.1 - 17.31.16, 35
    - Redactie van de Nederlandse Staatscourant, nrs. 17.32.1 - 17.32.11, 36
    - Commissaris der Koningin in de provincie Noord-Brabant, nrs. 17.32.1 - 17.32.11, 37
    - Commissaris der Koningin in de provincie Gelderland, nrs. 18.2.1 - 18.2.33, 38
    - Commissaris der Koningin in de provincie Zuid-Holland, nrs. 18.3.2 - 18.3.51, 39
    - Commissaris der Koningin in de provincie Noord-Holland, nrs. 18.4.1 - 18.4.21, 40
    - Commissaris der Koningin in de provincie Zeeland, nrs. 18.5.1 - 18.5.26, 41
    - Commissaris der Koningin in de provincie Utrecht, nrs. 18.6.1 - 18.6.15, 42
    - Commissaris der Koningin in de provincie Friesland, nrs. 18.7.1 - 18.7.23, 43
    - Commissaris der Koningin in de provincie Overijssel, nrs. 18.8.1 - 18.8.16, 44
    - Commissaris der Koningin in de provincie Groningen, nrs. 18.9.1 - 18.9.27, 45
    - Commissaris der Koningin in de provincie Drenthe, nrs. 18.10.1 - 18.10.7, 46
    - Commissaris der Koningin in de provincie Limburg, nrs. 18.11.1 - 18.11.18, 47
  - Brievenboeken, 1941; 48
  - Ingekomen en minuten van uitgegane stukken, 1945-1946; 49-53
    - nrs. 00001 - 00350, 49
    - nrs. 00351 - 00600, 50
    - nrs. 00601 - 01050, 51
    - nrs. 01051 - 01550, 52
    - nrs. 01551 - 02199, 53
- Stukken betreffende bijzondere onderwerpen
  - Organisatie
    - Afwikkeling van organisatie en personeelsaangelegenheden, 1944-1946; 54
    - Personeelsdossiers, 1940-1946; 55-60
      - A t/m D, 55
      - E t/m G, 56
      - H t/m K, 57
      - L t/m O, 58
      - P t/m T, 59
      - V t/m Z, 60
  - Taakuitvoering
    - Algemeen
      - Rapporten van gemeentelijke luchtbeschermingsdiensten met documentatie, 1939-1940; 61
      - Voorbereiding evacuatieplannen voor de burgers uit bedreigde gebieden, 1940; 62
      - Keuring van propagandafilms voor luchtbescherming, 1940; 63
      - Luchtbescherming in de provincie Groningen en de gemeente Geleen, 1940; 64
      - Beschadiging van de zeeweringen bij Huisduinen door een mijnexplosie, 1940; 65
      - Voorlichting door de Nederlandsche Vereniging voor Luchtbescherming, 1940; 66
      - Conflict tussen de gemeentelijke Luchtbeschermingsdienst te Delft en de plaatselijke afdeling van de Nederlandse Vereniging voor Luchtbescherming, 1940; 67
      - Radioberichten ten behoeve van de luchtbescherming en de aanschaffing van ontvangapparaten, 1940; 68
      - Meldingen en processen -verbaal ontvangen van gemeenten over geallieerde luchtactiviteiten, 1940-1941; 69-79
        - Groningen, 69
        - Friesland, 70
        - Drenthe, 71
        - Overijssel, 72
        - Gelderland, 73
        - Utrecht, 74
        - Noord-Holland, 75
        - Zuid-Holland, 76
        - Zeeland, 77
        - Noord-Brabant, 78
        - Limburg, 79
    - Bescherming gebouwen, bedrijven en objecten
      - Bescherming van gas-, elektriciteits- en waterleidingsbedrijven tegen luchtaanvallen, 1940; 80
      - Bescherming kunstschatten en monumenten, 1940; 81
      - Bescherming van gemeentesecretarie te Utrecht en het stadhuis te Schoonhoven tegen luchtaanvallen, 1940; 82
      - Bescherming van gebouwen voor onderwijs en voor godsdienst tegen luchtaanvallen, 1940; 83
      - Bescherming van landbouw- en veeteeltbedrijven tegen luchtaanvallen, 1940; 84
      - Instructie houdende richtlijnen voor Electriciteitsbedrijven in verband met de luchtbescherming, z.d.; 85
    - Maatregelen tegen verlichting
      - Toepassing artikel 12 van de Luchtbeschermingswet over het uitstralen van licht, 1940; 86
      - Advies aan de Nederlandse Bond tot het redden van drenkelingen over het lichtgebruik tijdens het redden van drenkelingen, 1940; 87
      - Vergoeding voor extra kosten veroorzaakt door het 's nachts laten branden van de openbare verlichting op volle capaciteit, 1940; 88
      - Afscherming van lichten aan boord van schepen en van scheepvaartwegen, 1940; 89
      - Richtlijnen afscherming verlichting motorrijtuigen, 1940; 90
      - Algemene stuken inzake de luchtbeschermingsverlichting, 1940; 91
    - Materialen en inrichtingen voor de luchtbescherming
      - De kwaliteit van en verstrekking van gasmaskers, 1938; 92
      - Keuring en levering beschermingskleding tegen gas- en luchtaanvallen, 1939-1940; 93
      - Levering van zandzakken voor luchtbescherming, 1940; 94
      - De kosten van de verzekering van luchtbeschermingsmaterieel, 1940; 95
      - Vordering van materiaal voor de luchtbescherming, 1940; 96
      - Beoordeling van beschermende middelen tegen luchtaanvallen, 1940; 97
      - Aanschaf van brandweermaterialen in diverse gemeenten, 1940; 98
      - Onderzoek en beoordeling van de deugdelijkheid van verduisteringsmateriaal, 1940; 99
      - Het treffen van regelingen voor het plaatsen van reukmeetinstallaties in gemeenten, 1940; 100
      - Aanschaffing van luchtbeschermingsmateriaal, 1940; 101
      - Treffen van medische voorzieningen en uitrusting van Luchtbeschermingsdiensten, 1940; 102
      - Inrichten van een ontsmettingsinrichting, 1940; 103
      - Testen van schuilgelegenheden tegen luchtgevaar, 1940; 104
      - Bouw en inrichting van schuilgelegenheden, 1940; 105
      - Keuring van bouwmaterialen voor schuilgelegenheden, 1940; 106
      - Ontvangen gegevens inzake de openbare schuilplaatsen, 1940; 107
      - Bevoorrading van luchtbeschermingsdiensten met motorbrandstoffen, 1940; 108
      - Keuring van materialen ten behoeve van de luchtbescherming: instelling Materialen Commissie Luchtbescherming, verslagen en vergaderingen en ontwerp Wet Luchtbeschermingsmaterialen, 1940; 109
      - Reserveren van chloorkalk voor gemeentelijke luchtbeschermingsdiensten tegen gasaanvallen, 1940; 110
      - Aanschaf van sirenes ten behoeve van alarmering bij luchtgevaar, 1940; 111
      - Ingekomen en minuten van uitgegane brieven van en aan diverse bedrijven inzake de levering van luchtbeschermingsartikelen, 1940-1941; 112-135
        - Technisch Bureau J. Duiker, nrs. 20.2.1 - 20.2.48, 112
        - N.V. Veritex, nrs. 20.3.1 - 20.3.45, 113
        - G.L. Loos & Co., nrs. 20.4.1 - 20.4.54, 114
        - F.C. van Heyningen, nrs. 20.5.1 - 20.5.11, 115
        - N.V. Maatschappij Oxygenium, nrs. 20.6.1 - 20.6.9, 116
        - Rubbersbedrijf N.V. V.S.M., nrs. 20.8.1 - 20.8.36, 117
        - Kattenburg & Co, nrs. 20.9.1 - 20.9.19, 118
        - D. de Lange, nrs. 20.10.1 - 20.10.3, 119
        - Lederwarenfabriek De Volharding, nrs. 20.11.1 - 20.11.2, 120
        - Hollandsche latex-Rubberfabriek Hallafa, nrs. 20.13.1, 121
        - Electrotechnische Industrie W. Smit & Co, nrs. 20.15.1 - 20.15.73, 122
        - N.V. Elctromotorenfabriek Dordt, nrs. 20.16.1 - 20.16.4, 123
        - N.V. Heemaf, nrs. 20.17.1 - 20.17.50, 124
        - N.V. Aannemingsbedrijf voorheen H.F. Boersma, nrs. 20.18.1 - 20.18.5, 125
        - N.V. Philips, nrs. 20.19.1 - 20.19.23, 126
        - N.V. K.E.M.A., nrs. 20.20.1 - 20.20.83, 127
        - A. Bikkers & Zoon, nrs. 20.21.1 - 20.21.84, 128
        - Overige Brandspuiten Fabrikanten, nrs. 20.22.1 - 20.22.77, 129
        - J.A. de Roode, nrs. 20.23.1 - 20.23.21, 130
        - N.V. van Cleeff Hessian Company, nrs. 20.24.1 - 20.24.15, 131
        - Nederlandse Stichting voor Verlichtingskunde, nrs. 20.25.1 - 20.25.9, 132
        - Vereninging van Nederlandse Gemeenten; afdeling Limburg, nrs. 20.27.1, 133
        - Comité tot hulpverlening aan dieren in oorlogstijd, De Groene Ster, nrs. 20.28.1, 134
        - Ingenieursbureau W.Th. H. Stibbe, nrs. 20.29.1 - 20.29.23, 135
    - Organisatorische aspecten t.a.v. de luchtbescherming
      - Toekenning van subsidie aan de Nederlandsche Vereniging voor Luchtbescherming en haar plaatselijke afdelingen, 1937-1940; 136
      - Organisatie en taken van de luchtbeschermingsdiensten, 1939-1940; 137
      - Herhalingscursussen voor gasspecialisten van Luchtbeschermingsdiensten, 1939-1940; 138
      - Begroting en uitgaven van diverse gemeenten voor de bescherming van de bevolking tegen luchtaanvallen, 1939-1940; 139
      - Goedkeuring van gemeentelijke luchtbeschermingsplannen 1939-1940, 140
      - Cursussen voor hoofden van gemeentelijke Luchtbeschermingsdiensten, 1940; 141
      - Positie van het onderwijspersoneel ingedeeld bij luchtbeschermingsdiensten, 1940; 142
      - Behandeling van verzoeken om herclassificatie van gemeenten in verband met de luchtbescherming, 1940; 143
      - Regelingen voor het evacueren van de bevolking uit de grote steden, 1940; 144
      - Ongevallenverzekering voor personeel van luchtbeschermingsdiensten, 1940; 145
      - Herindeling van gemeenten in de gevarenklassen, 1940; 146
      - Kringindeling en samenwerking van luchtbeschermingsdiensten, 1940; 147
      - Vrijstelling voor militaire dienst van leden van de Luchtbeschermingsdiensten, 1940; 148
      - Declaraties van kosten van Luchtbeschermingsdiensten, 1940; 149
      - Toelating van vreemdelingen en personen van extreme richtingen bij de gemeentelijke Luchtbeschermingsdiensten, 1940; 150
      - Wijziging van Richtlijnen voor de luchtbescherming bij de Scheepvaart, 1940; 151
      - Regeling van diverse oefeningen voortvloeiend uit de luchtbescherming, 1940; 152
      - Telefoonaansluitingen ten behoeve van de luchtbescherming, 1940; 153
      - Inwerkingtreding alsmede de regelingen voor het personeel van uitkijk-, luister- en radioluisterdiensten, 1940; 154
      - Rechtspositie van hoofden van de Luchtbeschermingsdiensten, 1940; 155
      - Beëindiging werkzaamheden hulpverlenende colonnes, 1945; 156